【裁判字號】    98,訴,201
【裁判日期】    981023
【裁判案由】    分割共有物
【裁判全文】
臺灣彰化地方法院民事判決  98年度訴字第201號
原      告  酉○○
訴訟代理人  申○○
被      告  Ｌ○○
被      告  丙○○
被      告  辛○○
被      告  丁○○
                        26號.
兼法定代理  子○○
人                      26號.
被      告  庚○○
被      告  己○○
被      告  戊○○
                        號
被      告  乙○○
                        巷12.
被      告  甲○○
                        9樓
被      告  午○○○
被      告  亥○○○
被      告  癸○○
                        號
被      告  未○○
被      告  壬○○○
                        號
被      告  玄○○
                        之1號.
被      告  卯○
                        號
被      告  辰○
                        號
被      告  財政部國有財產局臺灣中區辦事處彰化分處
           （即楊東香、楊圳、楊保之遺產管理人）
法定代理人  曾平輝
訴訟代理人  Ｊ○○
被      告  巳○○
被      告  地○○
                        弄40.
被      告  Ｂ○○
被      告  天○○
被      告  Ａ○○
被      告  Ｃ○○
被      告  Ｇ○○
被      告  黃○○
被      告  Ｋ○○
被      告  Ｆ○○
被      告  宙○○
被      告  Ｅ○○
被      告  Ｈ○○
被      告  宇○○
                        號
被      告  戌○○
                        2樓
被      告  Ｉ○○
被      告  Ｄ○○
                        巷48.
被      告  寅○○
                        7樓
被      告  丑○○
上列當事人間請求分割共有物事件，本院於98年10月09日言詞辯
論終結，判決如下：
    主      文
被告Ｌ○○、丙○○、辛○○、子○○、庚○○、己○○、戊○○、乙○○、甲○○、丁○○應就其被繼承人楊通所遺坐落彰
化縣彰化市○○段柴坑子小段三四九之一地號、地目建、面積四
○七七平方公尺、應有部分二一六分之一二之土地辦理繼承登記
。
被告午○○○、亥○○○、癸○○、未○○、壬○○○、玄○○
、卯○、辰○應就其被繼承人楊大鼻所遺坐落彰化縣彰化市○○
段柴坑子小段三四九之一地號、地目建、面積四○七七平方公尺
、應有部分二一六分之九之土地辦理繼承登記。
兩造共有坐落彰化縣彰化市○○段柴坑子小段三四九之一地號、
地目建、面積四○七七平方公尺土地，應予分割，其分割方法為
：如附圖（即彰化縣彰化地政事務所98年08月25日彰字第2018號
收件、複丈日期98年08月26日之土地複丈成果圖）所示編號１部
分、面積九三平方公尺之土地，分歸被告財政部國有財產局（即
楊保之遺產管理人）取得；編號２部分、面積九三平方公尺之土
地，分歸被告Ｋ○○取得；編號３部分、面積二一七平方公尺之
土地，分歸被告黃○○取得；編號４部分、面積八五平方公尺之
土地，分歸被告丑○○取得；編號５部分、面積八五平方公尺之
土地，分歸被告寅○○取得；編號６部分、面積一七○平方公尺
之土地，分歸被告巳○○取得；編號７部分、面積五五七平方公
尺之土地，分歸被告Ｆ○○取得；編號８部分、面積七三六平方
公尺之土地，分歸兩造按如附表所示之應有部分比例維持共有，
供作道路使用；編號９部分、面積二六三平方公尺之土地，分歸
被告戌○○、原告酉○○按其原應有部分比例維持共有取得；編
號１０部分、面積一七○平方公尺之土地，分歸被告Ａ○○取得；
編號部分、面積三二五平方公尺之土地，分歸被告Ｃ○○取得
；編號部分、面積一三九平方公尺之土地，分歸被告地○○取
得；編號部分、面積一三九平方公尺之土地，分歸被告財政部
國有財產局（即楊圳之遺產管理人）取得；編號部分、面積四
六平方公尺之土地，分歸被告財政部國有財產局（即楊東香之遺
產管理人）取得；編號部分、面積四六平方公尺之土地，分歸
被告Ｈ○○取得；編號部分、面積四六平方公尺之土地，分歸
被告Ｅ○○取得；編號部分、面積一六平方公尺之土地，分歸
被告Ｉ○○取得；編號部分、面積一六平方公尺之土地，分歸
被告Ｄ○○取得；編號部分、面積三一平方公尺之土地，分歸
被告宇○○取得；編號部分、面積三一平方公尺之土地，分歸
被告Ｇ○○；編號部分、面積四六平方公尺之土地，分歸被告
宙○○取得；編號部分、面積一八六平方公尺之土地，分歸被
告Ｌ○○、丙○○、辛○○、子○○、庚○○、己○○、戊○○
、乙○○、甲○○、丁○○公同共有取得；編號部分、面積一
三九平方公尺之土地，分歸被告午○○○、亥○○○、癸○○、
未○○、壬○○○、玄○○、卯○、辰○公同共有取得；編號
部分、面積八三平方公尺之土地，分歸被告Ｂ○○取得；編號
部分、面積一八○平方公尺之土地，分歸被告Ｂ○○取得；編號
部分、面積一三九平方公尺之土地，分歸被告天○○取得。
訴訟費用由兩造按如附表所示應負擔訴訟費用之比例負擔之。
    事實及理由
一、被告Ｌ○○、丙○○、辛○○、丁○○、子○○、庚○○、
    己○○、戊○○、乙○○、甲○○、午○○○、亥○○○、
    癸○○、未○○、壬○○○、玄○○、卯○、辰○、巳○○
    、地○○、天○○、Ａ○○、Ｃ○○、Ｇ○○、黃○○、Ｋ
    ○○、宙○○、Ｅ○○、Ｈ○○、宇○○、Ｉ○○、Ｄ○○
    、寅○○、丑○○等經合法通知，均未於最後言詞辯論期日
    到場，經核無民事訴訟法第 386條所列各款情形，爰依原告
    之聲請，就此部分由其一造辯論而為判決。
二、原告起訴主張：爰坐落彰化縣彰化市○○段柴坑子小段349-
    1 地號，使用分區特定農業區，使用類別甲種建築用地，面
    積4,077平方公尺（註：土地登記簿登記面積為4,206平方公
    尺，彰化地政事務所依地籍圖實測計算之面積為 4,077平方
    公尺）之土地（下稱系爭土地），為兩造所共有，依民法第
    823、824條之規定，系爭土地並無訂立不分割之期限，亦無
    物之使用目的不能分割之情形，原告商請被告等協議分割惟
    均無結果。按各共有人得隨時請求分割共有物，民法第 823
    條第 1項前段定有明文，為不讓下代子孫有土地紛爭問題重
    演，同時也讓土地達到最高使用價值，乃訴請鈞院准予判決
    分割，並請求依彰化縣彰化地政事務所98年08月25日彰字第
    2018號收件、複丈日期98年08月26日之土地複丈成果圖（以
    下稱附圖）所示之分割方案予以分割。並聲明：請求判決如
    主文所示。
三、被告方面陳述：
  (一)被告Ｌ○○、辛○○、Ｃ○○未於最後言詞辯論期日到場，
    惟據其於前言詞辯論期日到場陳述：
    1.同意分割。
    2.同意原告所提之分割方案。
  (二)被告地○○未於最後言詞辯論期日到場，惟據其於前言詞辯
    論期日陳述：對於另案即96年度訴字第859號分割共有物事
    件之土地使用現狀土地複丈成果圖（複丈日期96年11月20日
    ）無意見。
  (三)被告財政部國有財產局（即楊東香、楊圳、楊保之遺產管理
    人）、Ｂ○○、Ｆ○○、戌○○陳述：
    1.同意分割。
    2.同意原告所提之分割方案。
  (四)被告丙○○、丁○○、子○○、庚○○、己○○、戊○○、
    乙○○、甲○○、午○○○、亥○○○、癸○○、未○○、
    壬○○○、玄○○、卯○、辰○、巳○○、天○○、揚炎生
    、Ｇ○○、黃○○、Ｋ○○、宙○○、Ｅ○○、Ｈ○○、宇
    ○○、Ｉ○○、Ｄ○○、寅○○、丑○○經合法通知，均未
    於言詞辯論期日到場，亦未提出書狀作何聲明或陳述。
四、得心證之理由：
  (一)按因繼承、強制執行、公用徵收或法院之判決，於登記前已
    取得不動產物權者，非經登記，不得處分其物權，民法第75
    9 條定有明文。又分割共有物，性質上為處分行為，依民法
    第 759條規定，共有不動產之共有人中有人死亡時，於其繼
    承人未為繼承登記以前，固不得分割共有物。惟原告如於本
    件訴訟中，請求死亡共有人之繼承人辦理繼承登記，並合併
    對繼承人及其餘共有人為分割共有物之請求，不但符合訴訟
    經濟原則，亦與民法第 759條規定之旨趣無違（最高法院69
    年台上字第1012號判例意旨參照）。經查，系爭土地之共有
    人楊通已於民國（下同）38年06月27日死亡，應由被告Ｌ
    ○○、丙○○、辛○○、子○○、庚○○、己○○、戊○○
    、乙○○、甲○○、丁○○等人繼承，迄今仍未辦理繼承登
    記，又另共有人楊大鼻於14年12月07日死亡，其繼承人為被
    告午○○○、亥○○○、癸○○、未○○、壬○○○、玄○○、卯○、辰○等人繼承，亦均未辦理繼承登記等事實，業
    據原告提出地籍圖謄本、土地登記第二類謄本、繼承系統表
    、除戶戶籍謄本及戶籍謄本等為憑，堪認原告此部分之主張
    為真實。從而，原告依據首開規定於系爭土地分割之處分行
    為前，請求上開被告分別就其被繼承人楊通、楊大鼻所遺
    系爭土地之應有部分辦理繼承登記，核無不合，應予准許，
    爰判決如主文第一、二項所示。
  (二)次按各共有人，得隨時請求分割共有物。又共有物之分割方
    法，不能協議決定者，法院得因任何共有人之聲請，命以原
    物分配於各共有人。民法第823條第1項前段及第824條第2項
    第 1款分別定有明文。本件原告主張系爭土地為兩造所共有
    ，各共有人之應有部分如附表所示，系爭土地之土地使用分
    區、使用類別為特定農業區甲種建築用地，而兩造間就系爭
    土地並未訂有不分割之特約，依物之使用目的亦無不能分割
    之情形，惟兩造無法達成協議分割之事實，已據其提出土地
    登記第二類謄本、地籍圖謄本各一件在卷為憑，並為被告等
    所不爭執，是原告之主張自堪信為真實。從而，原告基於系
    爭土地共有人之共有物分割請求權訴請裁判分割，依上揭法
    條規定，核無不合，應予准許。
  (三)經查：系爭土地之地形呈南北走向規則之長方形，經由兩造
    共有之私設巷道接國聖路21巷，對外取得聯絡，土地之東側
    為被告賴柏松所有一層磚造石棉瓦、二層加強磚造之住家、
    一層鐵架造石棉瓦工廠，被告巳○○建造之三層加強磚造住
    宅所占用，南側為被告Ｉ○○、Ｄ○○共有磚造平房之住家
    ，被告Ｆ○○所有磚造平房之倉庫，兩造所共有磚造平房之
    公廳，被告宇○○所有磚造平房之住家、磚造鐵塔，被告Ｇ
    ○○所有磚造平房之倉庫所占用，西南角部分為被告Ｂ○○
    所有一層鐵架造石棉瓦工廠、二層加強磚造之住家所占用，
    西北角部分則為被告Ｃ○○所有之二層加強磚造住家及庭院
    所占用等情，業經本院到場勘驗明確，有本院98年08月13日
    勘驗測量筆錄、現場圖在卷足稽，並有本院96年度訴字第85
    9 號分割共有物事件彰化縣彰化地政事務所96年11月12日彰
    字第3240號收件、複丈日期96年11月20日之土地使用現狀複
    丈成果圖附卷供考，原告所提如附圖所示之分割方案，已慮
    及土地共有人使用現狀，各共有人分得之土地方正完整，有
    利於土地之開發利用，且皆可藉由規劃留設的六米通道對外
    取得連絡，交通便利，而無袋地問題，且被告Ｌ○○、辛○○、Ｃ○○、財政部國有財產局、Ｂ○○、Ｆ○○、戌○○
    均表示同意該分割方案，被告地○○未反對該分割方案，又
    除上開被告以外之其餘被告均未到庭或具狀對原告所主張如
    附圖所示分割方案表示反對，本院審酌共有人之意願及全體
    共有人之利益等一切情狀，認採取原告所主張如附圖所示分
    割方法予以分割，尚屬適當，爰諭知系爭土地之分割方法如
    主文第三項所示。
  (四)另按土地所有權及其面積，以登記為準，登記之面積如與實
    際測量所得之面積不符，於共有人間無爭執者，法院固得於
    地政機關辦理更正登記完畢後，為分割共有物之判決，或逕
    依原告請求，參考地政機關實測所得之面積判決分割，並於
    理由欄敘明面積不符情節，待該判決確定後，由當事人持向
    地政機關聲請一併為更正及分割登記，均毋庸由原告追加聲
    明，請求更正共有土地之面積後始為判決分割。惟於共有人
    就面積之不符尚有異見時，因此種錯誤，已涉及私權，既有
    爭執，於就土地之面積為更正登記前，法院自不得逕行判決
    分割（最高法院93年度台上字第1635號民事裁判意旨參照）
    。本件系爭土地，其土地登記簿登載面積為 4,206平方公尺
    ，惟經實際測量並製作分割方案後之各宗土地合計總面積僅
    4,077平方公尺，相差129平方公尺，超過法定誤差範圍，其
    誤差原因係出於土地登記簿所載面積係依日據時代地籍圖而
    來，該地籍圖礙於當時測量儀器及技術不及現在精準，因此
    本件土地之面積仍應以如附圖所載面積 4,077平方公尺為準
    。又按一宗土地分割為數宗土地，該分割後數宗土地面積之
    總和，須與原土地面積相符。如有差數，經將圖紙伸縮成數
    除去後，其增減在下列公式計算值以下者，應按各地號土地
    面積比例配賦；在下列公式計算值以上者，應就原測量及計
    算作必要之檢核，經檢核無誤後依第232條規定辦理，地籍
    測量實施規則第243條第1項定有明文。次按複丈發現錯誤者
    ，除有下列情形之一，得由登記機關逕行辦理更正者外，應
    報經直轄市或縣（市）主管機關核准後始得辦理：一、原測
    量錯誤純係技術引起者。二、抄錄錯誤者。前項所稱原測量
    錯誤純係技術引起者，指原測量錯誤純係觀測、量距、整理
    原圖、訂正地籍圖或計算面積等錯誤所致，並有原始資料可
    稽；所稱抄錄錯誤指錯誤因複丈人員記載之疏忽所引起，並
    有資料可資核對，同規則第 232條亦有明文規定。再按共有
    土地，經法院判決確定或和解、調解成立分割，共有人申請
    複丈分割時，發現地籍圖與土地登記簿所載面積不符時，應
    先辦理分割登記完畢後，再依法辦理更正，辦理土地複丈與
    建物測量補充規定第 2點定有明文。從而，本院仍按照到場
    共有人所明示同意或其餘未到場共有人至少未表示反對意思
    之前揭附圖（含面積表）為判決分割如主文第三項所示，嗣
    判決確定後由共有人依前揭地籍測量實施規則第 232條，辦
    理土地複丈與建物測量補充規定第 2點規定辦理登記，併此
    敘明。
丙、負擔訴訟費用之依據：民事訴訟法第78條、第 80條之1、第
    85條第2項。
中    華    民    國    98    年    10    月    23    日
                        民事第二庭法  官  邱月嬌
以上正本係照原本作成。
如對本判決上訴，須於判決送達後20日內向本院提出上訴狀（須
附繕本）。
中    華    民    國    98    年    10    月    23    日
                                  書記官  呂雅惠
    附    表：
    ┌──────────────────┬──────┐
    │ 坐落彰化縣彰化市○○段柴坑子小段   │            │
    │ 349-1地號、地目建、面積4,077平方   │ 應負擔訴訟 │
    │ 公尺之土地                         │            │
    ├───────────┬──────┤ 費用之比例 │
    │  共 有 人 姓 名      │ 應有部分   │            │
    ├───────────┼──────┼──────┤
    │Ｌ○○、丙○○、辛○○│            │            │
    │、丁○○、子○○、王傳│            │            │
    │基、己○○、戊○○、王│ 216分之12  │ 216分之12  │
    │志明、甲○○（即楊通│            │（連帶負擔）│
    │之繼承人）            │            │            │
    ├───────────┼──────┼──────┤
    │午○○○、亥○○○、林│            │            │
    │丁探、未○○、壬○○○│  216分之9  │  216分之9  │
    │、玄○○、卯○、辰○（│            │（連帶負擔）│
    │即楊大鼻之繼承人）    │            │            │
    ├───────────┼──────┼──────┤
    │財政部國有財產局即楊東│  216分之3  │  216分之3  │
    │香之遺產管理人        │            │            │
    ├───────────┼──────┼──────┤
    │財政部國有財產局即楊圳│  216分之9  │  216分之9  │
    │之遺產管理人          │            │            │
    ├───────────┼──────┼──────┤
    │財政部國有財產局即楊保│  216分之6  │  216分之6  │
    │之遺產管理人          │            │            │
    ├───────────┼──────┼──────┤
    │   巳   ○   ○       │ 216分之11  │ 216分之11  │
    ├───────────┼──────┼──────┤
    │   地   ○   ○       │  216分之9  │  216分之9  │
    ├───────────┼──────┼──────┤
    │   Ｂ   ○   ○       │ 216分之17  │ 216分之17  │
    ├───────────┼──────┼──────┤
    │   天   ○   ○       │  216分之9  │  216分之9  │
    ├───────────┼──────┼──────┤
    │   Ａ   ○   ○       │ 216分之11  │ 216分之11  │
    ├───────────┼──────┼──────┤
    │   Ｃ   ○   ○       │ 216分之21  │ 216分之21  │
    ├───────────┼──────┼──────┤
    │   Ｇ   ○   ○       │  216分之2  │  216分之2  │
    ├───────────┼──────┼──────┤
    │   Ｆ   ○   ○       │ 216分之36  │ 216分之36  │
    ├───────────┼──────┼──────┤
    │   黃   ○   ○       │ 216分之14  │ 216分之14  │
    ├───────────┼──────┼──────┤
    │   Ｋ   ○   ○       │  216分之6  │  216分之6  │
    ├───────────┼──────┼──────┤
    │   宙   ○   ○       │  72分之1   │  72分之1   │
    ├───────────┼──────┼──────┤
    │   Ｅ   ○   ○       │  72分之1   │  72分之1   │
    ├───────────┼──────┼──────┤
    │   Ｈ   ○   ○       │  72分之1   │  72分之1   │
    ├───────────┼──────┼──────┤
    │   宇   ○   ○       │  216分之2  │  216分之2  │
    ├───────────┼──────┼──────┤
    │   戌   ○   ○       │ 270分之17  │ 270分之17  │
    ├───────────┼──────┼──────┤
    │   Ｉ   ○   ○       │  216分之1  │  216分之1  │
    ├───────────┼──────┼──────┤
    │   Ｄ   ○   ○       │  216分之1  │  216分之1  │
    ├───────────┼──────┼──────┤
    │   寅   ○   ○       │ 432分之11  │  432分之11 │
    ├───────────┼──────┼──────┤
    │   丑   ○   ○       │ 432分之11  │  432分之11 │
    ├───────────┼──────┼──────┤
    │   酉   ○   ○       │21600分之340│21600分之340│
    └───────────┴──────┴──────┘


司法院資訊處製作；財團法人民間司法改革基金會備份。
